臺灣高等法院高雄分院刑事判決　　　　九十一年度上易字第一一一二、一一一三號
　　上　訴　人
　　即　被　告　丙○○
　　　　　　　　乙○○原名郭.
　　右　一　人
　　選任辯護人　田平安
　　上　訴　人
　　即　被　告　王宜綸原名王.
右上訴人因背信案件，不服臺灣高雄地方法院九十年度易字第一三五六、一四五六號
中華民國九十一年六月十一日第一審判決（起訴案號：臺灣高雄地方法院檢察署八十
八年度偵字第八三八七、二七三三七號），提起上訴，本院判決如左：
      主  文
上訴駁回。
      事  實
一、丙○○原係高雄縣鳳山市○○路一０二號大湖國家管理委員會第二屆主任委員（
    任期自民國八十五年四月起至八十八年三月止），乙○○則係副主任委員（任期
    自八十四年四月起至八十六年三月止，自八十六年四月起擔任財務委員），王慧
    芝為財務委員，均係受委託處理業務之人，三人共同意圖為自己不法利益，基於
    概括之犯意聯絡，明知大樓管理費之支出均需經管理委員會之同意，竟於八十五
    年五月間起，利用渠等分別保管該大樓管理委員會在郵局鳳山文山分局所開設之
    ０１５９１７、０１５９１８號及高雄縣鳳山市農會00000－0－0號、0
    0000－0－0、０５７０８－１帳戶存摺、印鑑章之機會，先由王慧芝於八
    十五年五月二日自鳳山市農會０５７０７－１號帳戶內提領新台幣（下同）五十
    萬元交地下錢莊貸放利息。又利用先前住戶大會於八十五年四月二十一日開會決
    議因鳳山市農會發生金融風暴，故應將存於農會之大湖管理基金（總共四百萬元
    ，其中三百萬元以定存方式存於農會０５７０８－１帳戶，另一百萬元存於農會
    00000－0－0帳戶）分散存入台銀及其他銀行之機會，連續於同年五月十
    六日，由王慧芝偕同丙○○前往鳳山市農會將所有存於農會之存款解約或結清，
    將四百萬元款項提出後，由王慧芝持其中二百五十萬元、丙○○持其中五十萬元
    向地下錢莊貸放利息，另外一百萬元則先存入台灣銀行，約一、二星期後，再將
    上開存入台灣銀行之一百萬元提領出來交由乙○○持向地下錢莊貸放款項，後王
    慧芝又自其所貸放之三百萬元款項中拿出五十萬元交由乙○○持向地下錢莊貸放
    款項，之後丙○○又命王女分別於同年六月二十九日、七月十三日、八月十五分
    ，先後三次自郵局０１５９１８號帳戶內提領三十萬元、三十萬元及十萬元，交
    由丙○○持向地下錢莊貸放利息，三人均將高利貸所獲得之利息交由王慧芝統一
    分配，除將其中二萬零三百三十二元存入帳戶作為原定期存款之利息以免遭住戶
    發現外，餘款則由每人每月分得三萬三千三百三十三元，而為違背其等任務之行
    為。嗣於同年七月底，該地下錢莊倒閉，無法將所貸放金錢取回，經該大樓管理
    委員會委員黃妙榮、譚偉持、陳永文及潘文恭等人於八十七年間發現，經追查始
    發現上情，其等行為足生損害於該管理委員會及該大樓全體住戶。
二、案經大湖國家管理委員會原代理主任委員張清舜告訴，並由台灣高雄地方法院檢
    察署檢察官自動檢舉偵查起訴。
      理  由
一、訊據上訴人即被告丙○○、乙○○均矢口否認有何背信犯行，辯稱：「伊等從未
    指示或與王慧芝共謀自管理委員會帳戶提領款項去地下錢莊放高利貸，八十五年
    四月間住戶大會決議要將農會定期解約轉存在其他銀行，當天晚上總幹事曾繁城
    即將其所保管之官章交給丙○○，同年五月上旬，王慧芝告知要辦理定存轉存事
    宜，丙○○乃將本人之私章及曾繁城所交付之官章交由王慧芝辦理，其後屢次向
    王慧芝催討轉存之定存單，王慧芝皆無法交出，經再三追問，王慧芝坦承挪用二
    百五十萬元，經王慧芝再三哀求不要聲張，伊等乃要求王慧芝於八十五年六月十
    四日出具切結書，保證於八十五年十二月一日前必定全數償還，該未被挪用之一
    百五十萬元則由謝某暫時保管。其後丙○○因其父住院醫療費用、喪葬費用需款
    孔急，而與乙○○商量，於八十六年六月二日自公款中領出四十萬元以為應急，
    而王慧芝並未依約償還金額，僅於八十六年三、四月間歸還一百十萬元，伊等將
    其中四十萬元存入公款帳戶，餘七十萬元則存入乙○○帳戶以利支應，乙○○得
    知謝、王二人無力還款時，已於八十七年十月二十七歸還七十萬元，而丙○○所
    積欠之一百九十萬元，則先後返還二十五萬元，伊等並無王慧芝所指犯行」云云
    置辯。另訊據上訴人即被告王慧芝則於偵查、原審及本院審理時迭次到庭供承不
    諱，供稱確有其事云云。
二、經查被告王慧芝就前開犯罪事實，已經供承不諱，核與被害人大湖國家管理委員
    會代理人朱少華於偵查中指述情節相符，並有大湖國家第二屆住戶大會會議記錄
    一份、切結書一份、大湖國家管委會公告六份、收支帳目明細表十二份、郵政存
    簿儲金每日活動戶存提詳情表四紙、存本取息儲蓄存款存根（印鑑卡）五紙、鳳
    山市農會定期存款存戶印鑑卡三紙、鳳山市農會交易明細表十紙附卷可稽，且經
    本院向鳳山農會調取大湖國家管委會存款相關明細表在卷可憑。經核王慧芝先後
    多次之供述，在提款日期及金額上雖略有出入，但大致上皆與卷附金融機構帳目
    明細相吻合，除向鳳山市農會解約一節有前述銀行相關資料為證外，其於八十五
    年五月二日自鳳山市農會０５７０７－１號帳戶內提領五十萬元，亦有交易明細
    表可資為證，且其所述於八十五年六月二十九日、七月十三日、八月十五分別先
    後三次自郵局０１５９１８號帳戶內提領三十萬元、三十萬元及十萬元一情，亦
    經檢察官於偵查中命現任主委朱少華與王女當庭核對屬實（見偵卷一三六頁背面
    ），其犯行堪以認定。
三、又查：
（一）前開事實，業據被告王慧芝於偵查及原審法院、本院審理時迭次到庭證述明確
      ，核與被害人大湖國家管理委員會代理人朱少華於偵查中指述情節相符，並有
      大湖國家第二屆住戶大會會議記錄一份、切結書一份、大湖國家管委會公告六
      份、收支帳目明細表十二份、郵政存簿儲金每日活動戶存提詳情表四紙、存本
      取息儲蓄存款存根（印鑑卡）五紙、鳳山市農會定期存款存戶印鑑卡三紙、鳳
      山市農會交易明細表十紙附卷可稽，且經原審法院向鳳山農會調取大湖國家管
      委會存款相關明細表在卷可憑。經核王女先後多次之供述，在提款日期及金額
      上雖略有出入，但大致上皆與卷附金融機構帳目明細相吻合，除向鳳山市農會
      解約一節有前述銀行相關資料為證外，其於八十五年五月二日自鳳山市農會０
      ５７０７－１號帳戶內提領五十萬元，亦有交易明細表可資為證，且其所述於
      八十五年六月二十九日、七月十三日、八月十五分別先後三次自郵局０１５９
      １８號帳戶內提領三十萬元、三十萬元及十萬元一情，亦經檢察官於偵查中命
      現任主委朱少華與王慧芝當庭核對屬實，故王女之供述應屬言而有據，而非無
      的放矢。
（二）關於大湖管委會案發當時之領款程序，依王慧芝之證詞以及被告謝聰儒之供述
      ，係由主委保管私章、總幹事保管大印，存摺在財委處，領款時需大、小章會
      合始能提領，故除非被告丙○○配合，否則僅憑王慧芝一人，顯然極難順利將
      款項提出。被告丙○○雖一再辯稱當時係為圖便利，而直接將大小印章交由王
      慧芝去領款，故對王慧芝所為均不知情云云，然觀諸切結書之內容，可知被告
      丙○○、乙○○至遲已於八十五年六月十四日得知王慧芝挪用公款情事，在此
      情況下，理應對王慧芝有所防範，又豈會給王慧芝機會任意於同年六月二十九
      日、七月十三日、八月十五日先後三次自郵局提領款項？故被告此種辯解顯然
      難以成立。
（三）依卷附之大湖國家管委會收支帳目明細表之內容，可知直至八十七年八月止，
      每月固定均有二萬零三百三十二元之定存收入，在定存四百萬元已遭挪用之情
      況下，該部分利息必定係相關人士為免住戶發現而存入，而王慧芝早於八十六
      年四月起即未擔任該管委會任何職務，且經濟困窘，連挪用之款項皆無法賠償
      ，更不可能貼補此部分利息，反觀被告丙○○、乙○○在此段期間內均擔任管
      委會之主委及財委，為管委會之核心人物，上述利息之存入必與其等有密切關
      聯。若被告丙○○、乙○○均未涉入此案，早該將此事提交住戶大會決議，又
      豈會密而不宣，持續支付利息長達二年之久？
（四）被告丙○○稱未被挪用之一百五十萬元由其暫時保管云云，乙○○辯稱王慧芝
      返還之一百一十萬，其將四十萬元存入管委會帳戶，七十萬存入自己帳戶云云
      ，然如前所述，此遭挪用之金額均為管委會之定存金額，若無利息收入將極容
      易被住戶發現，今王慧芝既未全部挪用，被告丙○○何以不將剩餘款項趕緊存
      入定存以獲得部分利息收入，反而要自行保管？而被告乙○○又何以不將該一
      百一十萬元款項即時全數存入定存以貼補利息損失，反而存入自己帳戶，嗣後
      再轉交於大湖國家管委會？故其等所辯顯然均有違常理。
（五）證人潘文恭於原審審理中證稱：「當初我是委員之一，發現錢被挪用了，聽外
      傳丙○○、王慧芝、郭晉吉他們三人有問題：：」，「我們只知道錢被挪用，
      去追查，丙○○、王慧芝有承認他們挪用公款：：」等語（見原審卷第一五八
      、一五九頁），已證明被告丙○○、王慧芝確有向潘文恭等人坦承挪用管理費
      無訛。
（六）被告乙○○雖否認有共同背信犯行，惟按除被告王慧芝一再指證被告乙○○確
      有上開犯行外，被告丙○○於檢察官偵查中亦證稱：「：：郭晉吉拿了七十萬
      元，總共是拿了四百萬元：：：」（見二七三三七號偵查卷第二十六頁），亦
      證明被告乙○○確有共同背信犯行，而事後被告乙○○亦確已於八十七年十月
      間清償七十萬元於大湖國家管委會，此有大湖國家管委會八十七年十月收支帳
      目明細表可證（見八三八七號偵查卷第九十二頁），證人朱少華於檢察官偵查
      中復證稱：「：：郭進吉七十萬元部分已歸還，是八十七年十月清償的」等語
      （見八三八七號偵查卷第七十八頁），則被告乙○○若無共同背信，又何需清
      償七十萬元？雖被告乙○○又辯稱其所交付之七十萬元，係前王慧芝所清償之
      一百十萬元交付於被告乙○○代為保管中之七十萬元，先存入乙○○帳戶以利
      支應，嗣乙○○得知謝、王二人無力還款時，已於八十七年十月二十七日歸還
      七十萬元，並非被告乙○○自行清償云云。然查被告王慧芝固確有清償一百十
      萬元並交付於乙○○，惟被告乙○○已於八十六年四、五月間轉交於大湖國家
      管委會，此已經被告乙○○於檢察官偵查中供述甚明（見八三八七號偵查卷第
      一三八頁，另四十萬元撥入管理費存摺），告訴人大湖國家管委會於告訴狀中
      亦自承被告王慧芝於八十六年三四月間歸還一百一十萬元，足見被告王慧芝所
      清償之一百一十萬元，已經被告乙○○於八十六年三、四、五月間轉交於大湖
      國家管委會完畢，至被告乙○○於八十七年十月間所清償之七十萬元係基於自
      己之因素而清償，與被告王慧芝之一百一十萬元無關，被告乙○○此部份所辯
      ，顯與事實不符，不足採信。
  綜上所述，本件事證業臻明確，被告丙○○、乙○○所辯，均無非圖卸之詞，委不
  足採，其等犯行亦堪認定。
四、核被告丙○○、乙○○、王慧芝三人所為，均係犯刑法第三百四十二條第一項之
    背信罪（僅係暫時挪用，並無侵占入己之犯意，不構成業務侵占罪）。被告丙○
    ○、乙○○、王慧芝三人間有犯意聯絡及行為分擔，應論以共同甲犯。又被告丙
    ○○、乙○○、王慧芝先後多次犯行，時間緊接、目的同一，所犯又係同一罪名
    ，顯均係基於概括犯意反覆為之，皆應論以連續犯，檢察官漏未論處連續犯，尚
    有未洽。
五、原審因依刑法第二十八條、第五十六條、第三百四十二條第一項，罰金罰鍰提高
    標準條例第一條前段之規定，並審酌被告丙○○、乙○○身為大湖國家管理委員
    會重要幹部，枉顧住戶利益，為謀私利，擅自將款項挪用，犯後又未坦承犯行，
    被告王慧芝身為大湖國家管理委員會重要幹部，枉顧住戶利益，為謀私利，擅自
    將款項挪用，惡性非輕，惟念其犯後已坦承犯行，態度良好等一切情狀，各依法
    量處丙○○、乙○○各有期徒刑一年六月，王慧芝有期徒刑一年二月。認事用法
    ，核無不合，量刑亦屬妥適。被告丙○○、乙○○等上訴意旨，仍執前詞，否認
    犯罪，被告王慧芝上訴意旨，以原審量刑過重，均指摘原判決不當，均為無理由
    ，應予駁回。
據上論結，應依刑事訴訟法第三百六十八條，判決如主文。
本案經檢察官鄭文貴到庭執行職務。
中    華    民    國     九十一     年       十       月      九        日
                              臺灣高等法院高雄分院刑事第九庭
                                  審判長法官  張明松
                  法官  江泰章
                                        法官  任森銓
右甲本證明與原本無異。
不得上訴。
                                      書記官  施耀程
中    華    民    國     九十一     年       十       月      十一      日
附錄本案論罪科刑法條：
刑法第三百四十二條第一項
為他人處理事務，意圖為自己或第三人不法之利益或損害本人之利益，而為違背其任
務之行為，致生損害於本人之財產或其他利益者，處五年以下有期徒刑、拘役或科或
併科一千元以下罰金。
                                                                        Ｋ
